---
title: "Health Impact Assessment \"Lärm\""
author: "Beat Brüngger"
date: "20 Nov. 2017"
output:
  pdf_document:
    keep_tex: yes
    number_sections: yes
    toc: yes
  word_document:
    toc: yes
classoption: a4paper
documentclass: article
header-includes:
- \usepackage{fancyhdr}
- \pagestyle{fancy}
- \fancyhead{}
- \renewcommand{\headrulewidth}{0pt}
- \fancyfoot[C]{Health Impact Assessment "Lärm"}
- \fancyfoot[LE,RO]{\thepage}
lang: de-CH
csl: international-journal-of-public-health.csl
subtitle: Leistungsnachweis Modul \"Umwelt & Gesundheit\" (A001.10.17)
bibliography: bebru.bib
---

```{r results='asis', echo=FALSE, include=FALSE,}
knitr::opts_chunk$set(echo = TRUE, warning=FALSE)
#formating tables
library(pander)
```

# Einführung

Lärm ("unerwünschter Schall") wird nach wie vor als notwendiges Übel angesehen [@ingold_larmbelastung_2009]. 
Die Folgen von Lärm, neben Wertverlust von Wohneigentum sind auch das seelische und 
soziale Wohlbefinden und die körperliche Gesundheit betroffen, werden weiterhin 
bagatellisiert. Aktuelle epidemiologische Studien haben aufgezeigt, dass der Einfluss 
von Lärm auf die Mortalität wesentlich höher ist, als bisher angenommen [@vienneau_years_2015].

Die Anzahl der Personen, welche aufgrund von Eisenbahnverkehr erhöhten Lärmbelastungen 
ausgesetzt sind, ist im Vergleich zu Strassenverkehr deutlich tiefer [@ingold_larmbelastung_2009]. 
Da lokal jedoch hohe Belastungen aufgrund von Eisenbahnverkehr auftreten können, wurde 
im Jahr 2013 vom Schweizer Parlament die Änderung des Bundesgesetzes über die Lärmsanierung der Eisenbahnen 
[@bbi_botschaft_2012] verabschiedet. Diese Vorlage beinhaltet unter anderem 
Emissionsgrenzwerte für bestehende Güterwagen ab 2020, Schienenschallabsorber und zusätzliche 
Lärmschutzwände. Eine Abschätzung, wie sich diese Änderungen auf die Gesundheit der 
Bevölkerung auswirken wird, fehlt bisher.  

In diesem Health Impact Assessment (HIT) soll abgeschätzt werden, welche Auswirkungen 
das in der Vorlage enthaltene Verbot von lärmigen Güterwagen auf die Gesundheit der 
Schweizer Bevölkerung haben wird.  

# Szenario

## Intervention

Ab dem Jahr 2020 werden durch die Einführung neuer Emissionsgrenzwerte für Güterwagen 
die Lärmemissionen durch den Eisenbahnverkehr reduziert. Dies ist die Intervention, 
welche in diesem HIA untersucht werden soll.

## Gesundheitseffekte der Intervention

Die zeitliche Auswirkung von Lärm auf die Gesundheit lässt sich in drei Stufen unterteilen: 

* Primäre Wirkung: z.B. Erwachen, EKG Erregung, akuter Blutdruckanstieg
* Sekundäre Wirkung:  z.B. Müdigkeit, kognitive Fähigkeiten am nächsten Tag
* Tertiäre Wirkung: Langzeitwirkung auf chronische Erkrankungen

Gemäss @heritier_transportation_2017 ist der Effekt aufgrund von Eisenbahnlärm bei 
Herzinfarkten bei den untersuchten kardiovaskulären Krankheiten am höchsten. 
Aus diesem Grund sollen hier die Anzahl Spitaltage und die Mortalität aufgrund von 
Herzinfarkten abgeschätzt werden.  
Ein Zusammenhang zwischen Lärm und Herzinfarkten ist aufgrund aller der oben 
aufgeführten Wirkungen (primär bis tertiär) denkbar. Somit wird kein time lag 
zwischen Intervention und möglicher Auswirkung berücksichtigt.  

## Indikatoren

### Exposition

Als Indikator für die Lärmbelastung wird der Schalldruck in Dezibel (dB) gemessen, wobei 
die unterschiedliche Empfindlichkeit je nach Frequenzbereich des menschlichen Gehörs 
mitberücksichtigt wird (dB(A)).  
Da der Schalldruck nur Auskunft über eine Messung zu einem 
bestimmten Zeitpunkt gibt, die tatsächliche Belastung aber von der Zeitdauer abhängt, 
wird der sogenannte Mittelungspegel L~eq~ in dB(A) berechnet, welcher eine über die Zeit 
gemittelte Belastung ausdrückt. Da sich die Lärmbelastung zu verschiedenen Tagesszeiten 
unterschiedlich stark auswirkt (nächtlicher Lärm ist problematischer als 
solcher am Tag), wird L~eq~ üblicherweise in L~den~ umgerechnet. In L~den~ werden 
die abendlichen und nächtlichen Lärmpegel stärker gewichtet als die restlichen.  

L~den~, resp. die Veränderung des L~den~ durch die Intervention, wird in diesem HIA 
als Indikator für die Exposition verwendet.  

### Outcome

Als Indikator für das Outcome Gesundheit wird sowohl die Morbidität, als auch die 
Mortalität angeschaut. Gemessen werden diese mit Hilfe der Anzahl Spitaltage (Morbidität), 
und der Anzahl Todesfälle (Mortalität).

## Forschungsfrage

Intervention, Indikatoren für Exposure und Outcome, sowie die erwarteten 
Gesundheitseffekte führen zu folgender Forschungsfrage:

> Wie viele Spitaltage und Todesfälle aufgrund von Herzinfarkten werden durch das 
Verbot von lärmigen Güterwagen eingespart?

## Expositionsabschätzung

In der Schweiz misst das nationale Lärmmonitoring SonBase die Exposition gegenüber 
Lärm [@ingold_larmbelastung_2009]. Dieser Bericht beinhaltet die Anzahl Personen, 
welche am Tag resp. in der Nacht wie stark von Lärm belastet sind. In Tabelle 
\ref{tbl:tbl.exp} sind die Anzahl Personen aufgeführt, welche am Tag resp. in der 
Nacht einem bestimmten Schalldruck (dB(A)) aufgrund von Eisenbahnlärm ausgesetzt sind.  


```{r tbl.espo, echo=FALSE, message=FALSE, warnings=FALSE, message=FALSE, results='asis'}
panderOptions('table.split.table', Inf)
set.caption("\\label{tbl:tbl.exp}Referenz-Szenario: Exposition gegenüber Lärm, Anzahl Personen")
tbl.expo <- "
  Belastung  | Tag	     | Nacht
  40-45 dB   | 310'000   | 200'000
  45-50 dB   | 220'000   | 130'000
  50-55 dB   | 150'000   | 100'000
  55-60 dB   | 120'000   | 65'000
  60-65 dB   | 75'000    | 20'000
  65-70 dB   | 20'000    | 15'000
  70-75 dB   | 5'000     | 0
  >75 dB     | 0         | 0"
df.expo <- read.delim(textConnection(tbl.expo),header=FALSE,sep="|",strip.white=TRUE,stringsAsFactors=FALSE)
names(df.expo) <- unname(as.list(df.expo[1,])) # put headers on
df.expo <- df.expo[-1,] # remove first row
row.names(df.expo)<-NULL
pander(df.expo, style = 'rmarkdown', justify = c("left","right","right"))
```

## Auswirkung der Intervention auf die Exposition

Wie sich die Intervention auf die Lärmbelastung konkret auswirken wird, ist nicht bekannt.
In Tabelle \ref{tbl:tbl.ann} sind deshalb Annahmen darüber aufgeführt, wie sich die neuen 
Grenzwerte auf die Lärmbelastung der Schweizer Bevölkerung auswirken könnten.  
Es wird dabei davon ausgegangen, dass sich die Intervention ausschliesslich in der Nacht auswirkt, 
erst ab einer Belastung über 50 dB(A) (siehe hierzu auch @vienneau_years_2015), und auf 
Personen mit höherer Belastung stärker als auf solche mit einer mittleren Belastung.

```{r tbl.annahmen, echo=FALSE, message=FALSE, warnings=FALSE, message=FALSE, results='asis'}
panderOptions('table.split.table', Inf)
set.caption("\\label{tbl:tbl.ann}Veränderung der Exposition durch die Intervention")
tbl.ann <- "
  Referenz-Exposition  | Veränderung durch Intervention
  tagsüber             | 0 dB
  nachts, < 50 dB      | 0 dB
  nachts, 50 bis 60 dB | -1 dB
  nachts, > 60 dB      | -2 dB"
df.ann <- read.delim(textConnection(tbl.ann),header=FALSE,sep="|",strip.white=TRUE,stringsAsFactors=FALSE)
names(df.ann) <- unname(as.list(df.ann[1,])) # put headers on
df.ann <- df.ann[-1,] # remove first row
row.names(df.ann)<-NULL
pander(df.ann, style = 'rmarkdown', justify = c("left","right"))
```

## Population

Die Annahmen über die Auswirkungen der Intervention legen die diesem HIA zugrunde 
liegende Population fest. Da sich gemäss diesen die Intervention ausschliesslich auf 
Personen beschränkt, welche in der Nacht zwischen 50 und 60 dB(A) resp. über 60 dB(A) 
von Eisenbahnlärm belastet sind, bilden diese beiden Bevölkerungsgruppen die untersuchte 
Population.

## Expositions-Wirkungsbeziehung

@heritier_transportation_2017 haben die Expositions-Wirkungsbeziehung zwischen Lärm 
und Herzinfarkt untersucht. Dabei haben sie einen signifikanten linearen Zusammenhang 
zwischen Eisenbahnlärm und Todesfällen aufgrund von Herzinfarkten (primäre Todesursache) 
festgestellt. Pro 10 dB Anstieg des Eisenbahnlärms (L~den~(Rail)) wurde ein 
adjustiertes Hazard Ratio von 1.020 (1.007–1.033) geschätzt. Die Annahme, dass der 
Zusammenhang zwischen Eisenbahnlärm und Herzinfarkten linear ist, wurde mit 
Hilfe von kategorialen Expositionsvariablen evaluiert und bestätigt.

Die Expositionsabschätzung, die Annahmen zur Auswirkung der Intervention auf 
die Exposition, und die Expositions-Wirkungsbeziehung beziehen sich alle auf das Mass 
L~den~, und können deshalb ohne weitere Annahmen oder Umformungen miteinander in Beziehung 
gesetzt werden.  
Allerdings wurde die Expositions-Wirkungsbeziehung nur für das Outcome Todesursache 
geschätzt, nicht aber für die Anzahl Spitaltage. Es wird in diesem HIA davon ausgegangen, 
dass das Hazard Ratio bei 10 dB Anstieg für die Morbidität gleich aussieht wie für die Mortalität.  

## Bezugszeitpunkt

Die in diesem HIA verwendeten Daten für die Exposition und die Expositions-Wirkungsbeziehung 
stammen von unterschiedlichen Bezugszeitpunkten, allerdings alle auf solche vor der Implementierung 
der Intervention (Zeitraum zwischen 2000 und 2015).

## Anzahl Spitaltage/Todesfälle

Die Referenzwerte für die Anzahl Spitaltage resp. Todesfälle aufgrund von Herzinfarkten stammen aus 
der Todesfallstatistik (@bundesamt_fur_statistik_sterbeziffern_2017), resp. der medizinischen 
Statistik der Krankenhäuser (@bundesamt_fur_statistik_medizinische_2017). 
In beiden Quellen sind nicht Angaben zu Herzinfarkten direkt, sondern zu Kreislaufkrankheiten 
(Spitaltage), resp. ischämischen Herzkrankheiten (Todesfälle) zu finden.  
Bei den Todesfällen wird hier angenommen, dass Herzinfarkte den grössten Teil dieser 
rapportierten Fälle ausmachen. Vom ursprünglichen Wert werden zur Korrektur 10% abgezogen.
Bei den Spitaltagen wird davon ausgegangen, dass Herzinfarkte für die Hälfte dieser Spitaltage 
verantwortlich sind. Zudem wird angenommen, dass sich die Spitaltage auf eine 
Schweizer Bevölkerung von 8.3 Mio. Personen beziehen.  

In Tabelle \ref{tbl:tbl.dis} sind die Angaben zu der Anzahl Spitaltage/Todesfällen inkl. 
der oben genannten Annahmen und bezogen auf jeweils 100'000 Personen, aufgeführt.  

```{r tbl.dis, echo=FALSE, message=FALSE, warnings=FALSE, message=FALSE, results='asis'}
panderOptions('table.split.table', Inf)
set.caption("\\label{tbl:tbl.dis}Anzahl Spitaltage resp. Anzahl Todesfälle aufgrund ischämischer Herzkrankheit, 
            pro 100'000 Personen, Jahr 2015")
tbl.dis <- "
                         | Anzahl
  Spitaltage (in Tagen)  | 8000
  Todesfälle (in Fällen) | 85"
df.dis <- read.delim(textConnection(tbl.dis),header=FALSE,sep="|",strip.white=TRUE,stringsAsFactors=FALSE)
names(df.dis) <- unname(as.list(df.dis[1,])) # put headers on
df.dis <- df.dis[-1,] # remove first row
row.names(df.dis)<-NULL
pander(df.dis, style = 'rmarkdown', justify = c("left","right"))
```

# Methode

Als Mass für den health impact wird die Anzahl attributablen Fälle berechnet. 
Es sollen also sowohl für die Anzahl Spitaltage, als auch für die Anzahl Todesfälle 
in der betrachteten Population der Anteil berechnet werden, welche aufgrund der 
untersuchten Intervention (Verbot lärmiger Güterwagen) eingespart werden können.  

## Anzahl attributable Fälle

Im folgenden Abschnitt werden die in Tabelle \ref{tbl:tbl.glossar} aufgeführten Abkürzungen verwendet.

```{r tbl.glossar, echo=FALSE, message=FALSE, warnings=FALSE, message=FALSE, results='asis'}
panderOptions('table.split.table', Inf)
set.caption("\\label{tbl:tbl.glossar}Beschreibung der verwendeten Abkürzungen")
tbl.glossar <- "
  Bezeichnung | Beschreibung
  N           | Populationsgrösse
  d           | Anzahl Fälle pro 100'000 Personen
  HR          | Hazard Ratio
  Delta~ref~  | Reduktion Exposition in der Literatur (dB)
  Delta~int~  | Reduktion Exposition aufgrund der Intervention (dB)
  RR          | Relatives Risiko
  p~ex~       | Anteil Exponierte
  AF          | Attributable Fraktion
  D           | Anzahl Fälle
  n           | Attributable Fälle"
df.glossar <- read.delim(textConnection(tbl.glossar),header=FALSE,sep="|",strip.white=TRUE,stringsAsFactors=FALSE)
names(df.glossar) <- unname(as.list(df.glossar[1,])) # put headers on
df.glossar <- df.glossar[-1,] # remove first row
row.names(df.glossar)<-NULL
pander(df.glossar, style = 'rmarkdown', justify = c("right","left"))
```


Für die Berechnung der attributablen Fälle müssen in Zwischenschritten verschiedene 
Kennzahlen berechnet werden.

Das relative Risiko (RR) gibt an, um welchen Anteil sich das Risiko mit der Intervention 
in der entsprechenden Population verändert, und wird aus der aus der Literatur und 
den Annahmen bezüglich der Wirkung der Intervention berechnet:

$RR = 1-(HR-1)*\frac{Delta_{int}}{Delta_{ref}}$

Weiterhin wird der Anteil der Population benötigt, welcher von der Intervention 
betroffen ist. In diesem Fall sind die beiden Populationen jeweils zu 100% betroffen, 
weshalb gilt:

$p_{ex} = 1$

Die attributable Fraktion (AF) bezeichnet die Anzahl zusätzlicher Fälle, dividiert durch 
alle aufgetretenen Fälle:

$AF=\frac{p_{ex}*(RR-1)}{p_{ex}*(RR-1)+1}$

Die Anzahl Fälle in der Population (D) wird aus Literaturangaben und der Grösse der 
Population berechnet:

$D = N*\frac{d}{100000}$

Die attributablen Fälle, die Fälle also, welche sich aufgrund der Intervention ergeben, 
können dann aufgrund der attributablen Fraktion und der Anzahl Fälle berechnet werden:

$n = AF*D$

# Resultate

Mit Hilfe der im Kapitel Methode aufgeführten Formeln und den im Kapitel Szenario 
enthaltenen Angaben aus der Literatur und eigenen Annahmen (resp. die der Aufgabenstellung) 
lassen sich die attributablen Fälle berechnen.

## Anzahl Spitaltage

```{r tbl.hosp, echo=FALSE, message=FALSE, warnings=FALSE, message=FALSE, results='asis'}
panderOptions('table.split.table', Inf)
set.caption("\\label{tbl:tbl.hosp}Attributable Spitaltage")
tbl.hosp <- "
  Kennzahl   | Population 50-60 dB | Population >60 dB | Bemerkung
  N          | 165'000             | 35'000            | aus Ingold und Köpfli 2009
  d          | 8000                | 8000              | pro 100'000 Personen, aus Krankenhausstatistik
  HR         | 1.020               | 1.020             | pro 10 dB Anstieg, aus Héritier et al. (2017)
  Delta~int~ | -1                  | -2                | Annahme Auswirkung der Intervention
  RR         | 0.998               | 0.996             | 
  p~ex~      | 1                   | 1                 | ganze Population
  AF         | -0.002              | -0.004            | 
  D          | 13200               | 2800              | 
  **n**      | **-26.45**          | **-11.24**        | "
df.hosp <- read.delim(textConnection(tbl.hosp),header=FALSE,sep="|",strip.white=TRUE,stringsAsFactors=FALSE)
names(df.hosp) <- unname(as.list(df.hosp[1,])) # put headers on
df.hosp <- df.hosp[-1,] # remove first row
row.names(df.hosp)<-NULL
pander(df.hosp, style = 'rmarkdown', justify = c("left","right","right","left"))
```

Durch die Intervention können somit in der Population welche vor der Intervention 
mit einem L~den~ von 50-60 dB(A) belastet sind 26.5 Spitaltage pro Jahr eingespart werden. 
In der Population mit L~den~ > 60 dB(A) können 11.2 Spitaltage pro Jahr eingespart werden. 
Insgesamt spart die Intervention (pro Jahr) somit 38 Spitaltage aufgrund von Herzinfarkten 
ein.

## Anzahl Todesfälle

```{r tbl.death, echo=FALSE, message=FALSE, warnings=FALSE, message=FALSE, results='asis'}
panderOptions('table.split.table', Inf)
set.caption("\\label{tbl:tbl.death}Attributable Todesfälle")
tbl.death <- "
  Kennzahl   | Population 50-60 dB | Population >60 dB | Bemerkung
  N          | 165'000             | 35'000            | aus Ingold und Köpfli 2009
  d          | 85                  | 85                | pro 100'000 Personen, aus Todesfallstatistik
  HR         | 1.020               | 1.020             | pro 10 dB Anstieg, aus Héritier et al. (2017)
  Delta~int~ | -1                  | -2                | Annahme Auswirkung der Intervention
  RR         | 0.998               | 0.996             | 
  p~ex~      | 1                   | 1                 | ganze Population
  AF         | -0.002              | -0.004            | 
  D          | 140.25              | 29.75             | 
  **n**      | **-0.28**           | **-0.12**         | "
df.death <- read.delim(textConnection(tbl.death),header=FALSE,sep="|",strip.white=TRUE,stringsAsFactors=FALSE)
names(df.death) <- unname(as.list(df.death[1,])) # put headers on
df.death <- df.death[-1,] # remove first row
row.names(df.death)<-NULL
pander(df.death, style = 'rmarkdown', justify = c("left","right","right","left"))
```

Durch die Intervention können somit in der Population welche vor der Intervention 
mit einem L~den~ von 50-60 dB(A) belastet sind 0.28 Todesfälle eingespart werden. 
In der Population mit L~den~ > 60 dB(A) können 0.12 Todesfälle eingespart werden. 
Insgesamt spart die Intervention (pro Jahr) somit 0.4 Todesfälle aufgrund von Herzinfarkten 
ein.


## Sensitivitätsanalyse

Sämtliche in dieser HIA verwendeten Parameter sind geschätzt oder sind mit einem 
Messfehler behaftet. Um den Einfluss dieser Unsicherheit auf die Resultate zu 
untersuchen ist es sinnvoll, eine Sensitivitätsanalyse durchzuführen. Dabei werden 
üblicherweise für jeweils einen der Parameter andere Werte verwendet, und die so 
entstanden Resultate zur Punktschätzung mit angegeben:

* In diesem HIA sollten insbesondere die Werte für die Expositions-Wirkungsbeziehung 
in eine Sensitivitätsanalyse miteinbezogen werden, da diese eine grosse 
Streuung aufweisen, und das untere Ende des entsprechenden Konfidenzintervalls 
sehr nahe bei 1, also keiner Wirkung, liegt (HR = 1.020 (1.007–1.033)).  
Werden die Grenzen des Konfidenzintervalls der Expositions-Wirkungsbeziehung für die 
Schätzung verwendet, führt dies zu folgenden Resultaten (Ergebnisse der Sensitivitätsanalyse 
in Klammern):
    * Spitaltage: 38 (13-62)
    * Todesfälle: 0.4 (0.14-0.66)
* Ausserdem sollte die erwartete Wirkung der Intervention auf die Exposition (Reduktion 
um 1 resp. 2 dB) variiert werden, um einen besseren Eindruck zu erhalten, in welchem Bereich die Resultate 
variieren könnten.
* Auch die Schätzung der Referenz-Exposition ist einer starken Unsicherheit unterworfen, welche 
sich auf die Grösse der betroffenen Population auswirkt. Es wird davon ausgegangen, dass 
sich dieser Einfluss nicht entscheidend auf das Resultat auswirkt.
* Die Messungen der Anzahl Spitaltage und Todesfälle dürften von den verwendeten Parametern 
am genauesten sein. Allerdings beziehen sich diese nicht direkt auf das gewünschte 
Outcome Herzinfarkt, sondern allgemeiner auf ischämische Herzkrankheiten resp. 
Kreislaufkrankheiten. Die Annahmen darüber, welcher Anteil der gemessenen Spitaltage 
resp. Todesfälle auf Herzinfarkte zurückzuführen sind, sollten ebenfalls in eine 
Sensitivitätsanalyse einfliessen.

# Diskussion

Die Hazard Ratio der Expositions-Wirkungsbeziehung ist mit 1.02 sehr tief, ebenso 
die Annahme über den erwarten Einfluss der Intervention auf die Exposition (Senkung 
um 1 resp. 2 dB(A)). Somit ist es plausibel, dass die geschätzte Wirkung der Intervention 
auf die Anzahl Spitaltage (38 pro Jahr) ebenso wie auf die Anzahl Todesfälle (0.4 pro Jahr) 
sehr tief ist. Die Intervention wirkt sich somit kaum auf die Morbidität oder 
Mortalität der Bevölkerung aus.  
Eine Sensitivitätsanalyse hat zudem gezeigt, dass auch wenn die Expositions-Wirkungsbeziehung 
(@heritier_transportation_2017) variiert wird sich die Schätzungen für die Anzahl Spitaltage resp. Todesfälle nicht 
stark verändern.  
In der Schätzung der Expositions-Wirkungsbeziehung sind keine Daten über das 
individuelle Verhalten (z.B. Schliessen der Fenster in der Nacht) der exponierten 
Personen in das Modell mit eingeflossen. Dies kann zu einer 
Überschätzung der Exposition bei besonders betroffenen Personen führen. Da der 
Effekt als nicht-differentiell angenommen werden kann, würde allerdings der 
Effekt der Intervention tendenziell unterschätzt. Insgesamt kann davon ausgegangen 
werden, dass sich der Bias in der Expositionsschätzung nicht stark auf die Resultate 
auswirkt.


# Bibliographie
