---
title: "Health Impact Assessment \"Lärm\""
classoption: a4paper
date: "21 Nov. 2017"
author: "Beat Brüngger"
output:
  pdf_document:
    keep_tex: yes
    number_sections: yes
    toc: yes
  word_document:
    toc: yes
documentclass: article
header-includes:
- \usepackage{fancyhdr}
- \pagestyle{fancy}
- \fancyhead{}
- \renewcommand{\headrulewidth}{0pt}
- \fancyfoot[LE,RO]{\thepage}
lang: de-CH
csl: international-journal-of-public-health.csl
subtitle: Leistungsnachweis Modul \"Umwelt & Gesundheit\" (A001.10.17)
bibliography: bebru.bib
---

```{r results='asis', echo=FALSE, include=FALSE,}
knitr::opts_chunk$set(echo = TRUE, warning=FALSE)
#formating tables
library(pander)
```

# Einführung

Lärm ("unerwünschter Schall") wird nach wie vor als notwendiges Übel angesehen [@ingold_larmbelastung_2009]. 
Die Folgen von Lärm, neben Wertverlust von Wohneigentum sind auch das seelische und 
soziale Wohlbefinden und die körperliche Gesundheit betroffen, werden weiterhin 
bagatellisiert. Aktuelle epidemiologische Studien haben aufgezeigt, dass der Einfluss 
von Lärm auf die Mortalität wesentlich höher ist, als bisher angenommen [@vienneau_years_2015].

Die Anzahl der Personen, welche aufgrund von Eisenbahnverkehr erhöhten Lärmbelastungen 
ausgesetzt sind, ist im Vergleich zu Strassenverkehr deutlich tiefer [@ingold_larmbelastung_2009]. 
Da lokal jedoch hohe Belastungen aufgrund von Eisenbahnverkehr auftreten können, wurde 
im Jahr 2013 vom Schweizer Parlament die Änderung des Bundesgesetzes über die Lärmsanierung der Eisenbahnen 
[@bbi_botschaft_2012] verabschiedet. Diese Vorlage beinhaltet unter anderem 
Emissionsgrenzwerte für bestehende Güterwagen ab 2020, Schienenschallabsorber und zusätzliche 
Lärmschutzwände.  

In diesem Health Impact Assessment (HIT) soll abgeschätzt werden Welche Auswirkungen 
dieses Verbot von lärmigen Güterwagen auf die Gesundheit der Schweizer Bevölkerung 
haben wird.  

# Szenario

Ab dem Jahr 2020 werden durch die Einführung neuer Emissionsgrenzwerte für Güterwagen 
die Lärmemissionen durch den Eisenbahnverkehr reduziert.

In Tabelle \ref{tbl:tbl.ann} sind die Annahmen aufgeführt, wie sich diese 
Grenzwerte auf die Lärmbelastung Schweizer Bevölkerung auswirken werden. Es wird 
also davon ausgegangen, dass die Intervention sich ausschliesslich in der Nacht auswirkt, 
erst ab einer Belastung über 50 dB (siehe hierzu auch @vienneau_years_2015), und auf 
Personen mit höherer Belastung stärker als auf solche mit einer mittleren Belastung.

```{r tbl.annahmen, echo=FALSE, message=FALSE, warnings=FALSE, message=FALSE, results='asis'}
panderOptions('table.split.table', Inf)
set.caption("\\label{tbl:tbl.ann}Veränderung der Exposition durch die Intervention")
tbl.ann <- "
  Baseline Exposition  | Veränderung durch Intervention
  tagsüber             | 0 dB
  nachts, < 50 dB      | 0 dB
  nachts, 50 bis 60 dB | -1 dB
  nachts, > 60 dB      | -2 dB"
df.ann <- read.delim(textConnection(tbl.ann),header=FALSE,sep="|",strip.white=TRUE,stringsAsFactors=FALSE)
names(df.ann) <- unname(as.list(df.ann[1,])) # put headers on
df.ann <- df.ann[-1,] # remove first row
row.names(df.ann)<-NULL
pander(df.ann, style = 'rmarkdown', justify = c("left","right"))
```


Die Forschungsfrage lautet:

> Wieviele Spitaltage und Todesfälle aufgrund von Herzinfarkten werden durch das 
Verbot von lärmigen Güterwagen eingespart?

Als Bezugspopulation wird die gesamte Schweizer Bevölkerung verwendet.

## Beschreibung Szenario

* @bundesamt_fur_umwelt_umweltbelastungen_2011

* Untersuchte Intervention: Verbot von lärmigen Güterwagen
* Bezugszeit: 

* Gesundheitseffekte und externen Kosten des Lärms sind für die Schweiz für das 
Jahr 2010 quantifiziert worden
* Im Sommer 2013 hat das Parlament beschlossen lärmige Güterwagen in der Schweiz zu verbieten
    * @bbi_botschaft_2012
* Zurzeit gibt es keine verfügbare Datengrundlage um abzuschätzen wie sich das 
auf die Lärmexposition der Bevölkerung auswirkt

Berechnen Sie auf der Basis dieser Annahmen wie viele Todesfälle und Spitaltage 
wegen Herzinfarkt aufgrund dieser Massnahme jährlich eingespart werden können. 

**nur ein Szenario berechnen**

* Bestimmung der Schwelle ab der Effekte quantifiziert werden sollen
    * 0 (jede Exposition soll berücksichtigt werden)
* Bezugszeit
    * 2006
* Bezugspopulation
    * Schweizer Bevölkerung ab 14 Jahren (für Jüngere Exposition in öffentlichen 
    Räumen minim)

* Definition/Eingrenzen des Szenarios
* Bestimmung der massgeblichen Exposition(en) (Indikator/en)
* Bestimmung der Schwelle ab der Effekte quantifiziert werden sollen
* Bezugszeitpunkt
* Bezugspopulation

## Expositionsabschätzung

In der Schweiz misst das nationale Lärmmonitoring SonBase die Exposition gegenüber 
Lärm [@ingold_larmbelastung_2009]. Dieser Bericht beinhaltet die Anzahl Personen, 
welche am Tag resp. in der Nacht wie stark von Lärm belastet sind.


```{r tbl.espo, echo=FALSE, message=FALSE, warnings=FALSE, message=FALSE, results='asis'}
panderOptions('table.split.table', Inf)
set.caption("Referenz-Szenario: Exposition gegenüber Lärm, Anzahl Personen")
tbl.expo <- "
  Belastung  | Tag	     | Nacht
  40-45 dB   | 310'000   | 200'000
  45-50 dB   | 220'000   | 130'000
  50-55 dB   | 150'000   | 100'000
  55-60 dB   | 120'000   | 65'000
  60-65 dB   | 75'000    | 20'000
  65-70 dB   | 20'000    | 15'000
  70-75 dB   | 5'000     | 0
  >75 dB     | 0         | 0"
df.expo <- read.delim(textConnection(tbl.expo),header=FALSE,sep="|",strip.white=TRUE,stringsAsFactors=FALSE)
names(df.expo) <- unname(as.list(df.expo[1,])) # put headers on
df.expo <- df.expo[-1,] # remove first row
row.names(df.expo)<-NULL
pander(df.expo, style = 'rmarkdown', justify = c("left","right","right"))
```


weitere Quelle: @karipidis_reconstruction_2014

Fehler in der Expositionsabschätzung besprechen (siehe Handout Expositionsabhschätzung, S. 10).

### Annahmen

Daher nehmen wir vereinfacht an, dass bei Personen, die nachts Bahnlärm über 60 dB 
exponiert sind, die Lärmbelastung in der Nacht um 2 dB abnimmt. Für Personen die 
nachts zwischen 50 und 60 dB exponiert sind, nehmen wir eine Abnahme von 1 dB an. 
Keine Veränderung trete am Tag oder bei Personen, die <50 dB exponiert sind, auf.

Kein Effekt auf Gesundheit bei L~den~ < 48 dB [@vienneau_years_2015].


## Expositions-Wirkungsbeziegung

* @vienneau_years_2015
    * 

* @heritier_transportation_2017
    * Exposure-Modell für das Jahr 2001
    * Assoziation zwischen Lärmexposition $Lden$ und kardiovaskuäre Todesursache
    * Population:
        * CH-Bevölkerung, Jahr 2000 Zensus, Todesfälle und Emigration 2000-2008, >= 30 Jahre, 
        div. weitere Ausschlüsse, 4.41 Mio. Personen  
    * Outcome: primäre Todesursache gemäss ICD-10
    * HR pro 10 dB Steigerung, Todesursache, Herzinfarkt:
        * I21–I22 19,313 (13.5%) 1.023 (1.011–1.036) 1.020 (1.007–1.033)

* Form der Expositions-Wirkungsbeziehung bestimmen
    * linear
* Definieren, ob ‚time lag‘ berücksichtigt werden soll
    * Kein Time-lag
* Konsistenz der Expositionsmasse
    * Für Smoking Ban Studien: direkt übertragbar (keine Expositionsabschätzung)
    * Prospektive Studien: mit einem Raucher wohnen
    * mit einem Raucher wohnen =Tabakrauchexposition von >7 h pro Woche in 
    öffentlichen Räumen (mittels Literaturreview hergeleitet)

### Gesundheitseffekte

* Bestimmen der Effekte, die berücksichtigt werden sollen.
* Mögliche Kriterien:
    * Evidenz, epidemiologische Datenlage (z.B. keine belastbaren Studien zu 
    Medikamentengebrauch)
    * Keine Doppelzählungen (z.B. Hausarztkonsultationen)
    * Ökonomische Quantifizierbarkeit (z.B. Lungenfunktionsreduktion, 
    Vermeidungsverhalten)
* Akute vs. chronische Effekte differenzieren (->Studiendesign)

Alle Gesundheitseffekte, für die eine hinreichende oder suggestive mit
Passivrauchen besteht gemäss Report of the General Surgeon, 2006:
Lungenkrebs, ischämische Herzkrankheiten, Brustkrebs bei Frauen,
Nasenhöhlenkrebs, Schlaganfall, chronische Bronchitis, Asthma,
Frühgeburten, plötzlicher Kindstod

* Datenbasis für Herleitung der Expositions-Wirkungsbeziehungen, z.B. eigene Meta-Analyse, 
publizierte Meta-Analysen/Reviews, Reports von anerkannten Organisationen, etc.
    * Einschlusskriterien: 1. Priorität: Smoking Ban Studien, 2. Prioriät: 
    prospektive Studien 3. (falls keineprospektive Studien) Fall-Kontrollstudien 
    ->plötzlicher Kindstod
    * eigene systematische Literatursuche und Meta-Analyse durchgeführt für 
    Lungenkrebs, ischämische Herzerkrankungen, Kindstod
    * Eigene Meta-Analyse der prospektiven Studien aus dem Report of the General 
    Surgeon, 2006

### Effects of a ban

Introduction of a smoking ban in public places including workplaces: what effects can be expected
    * reduction passive smoke exposure of nonsmokers
    * reduction cigarette consumption of smokers
    * increase of the rate of non-smokers

### Krankheitshäufigkeit

* Daten zur beobachteten Krankheitshäufigkeit
    * Todesursachenstatistik, Krankenhausstatistik, bevölkerungsbasierte Studien 
    (z.B. SCARPOL, SAPALDIA)
* Art der Daten (Inzidenz, Prävalenz)
    * korrespondierend zu den epidemiologischen Studien
* Darunterliegendes Kollektiv
    * Gesamtbevölkerung



# Methode

* Berechnungsmethode bestimmen:
    * Morbidität: attributable Fälle
    * Mortalität: Verlorene Lebensjahre (YLL)

## Annahmen

# Resultate

**Berechnen Sie auf der Basis dieser Annahmen wie viele Todesfälle und Spitaltage 
wegen Herzinfarkt aufgrund dieser Massnahme jährlich eingespart werden können.** 

Berechnung der Krankheits-/Todesfälle **(keine YLL oder Kostenschätzungen)**

**attributtable Fälle berechnen**

## Anzahl Fälle

$Anzahl Fälle = Exposition * BeziehungExpositionsWirkung * Krankheitshäufigkeit$

## Sensitivitätsanalyse

* Entscheiden, wie mit Unsicherheiten/Annahmen umgegangen werden soll.
(Im Rahmen dieser Hausarbeit Konfidenzintervalle beachten und andere Unsicherheiten 
diskutieren, allenfalls grob quantifizieren)

* Entscheiden, wie mit Unsicherheiten/Annahmen umgegangen werden soll, z.B.:
    * Sensitivitätsanalysen
    * Konfidenzintervalle (für Expositions-
    Wirkungsbeziehung)
    * Monte-Carlo Simulationen

# Diskussion

## Possible explanation

* Not a true difference?
    1. chance
    2. publication bias for smoking ban studies (->overestimation)
    3. our conversion function for exposure proxy „living with a smoker“ is wrong.
* True difference?
    1. smoking ban studies capture all effects (including change of active smoking 
    and other health relevant behaviour)
    2. cohort study underestimate true effect of passive smoking (very crude exposure measure)


# Bibliographie
